臺灣高雄地方法院刑事判決　　　　　　　 94年度易字第109號
公　訴　人　臺灣高雄地方法院檢察署檢察官
被　　　告　乙○○
　　　　　　戊○○
上　二　人
選任辯護人　庚○○律師
被　　　告　辛○○
　　　　　　　　　　生前住高雄.
上列被告等因侵占等案件，經檢察官提起公訴（九十三年度偵字
第五四０七號），本院判決如下：
    主  文
乙○○、戊○○均無罪。
辛○○公訴不受理。
    理  由
壹、程序方面
一、按被告以外之人於審判外之言詞或書面陳述，除法律有規定
    者外，不得作為證據，刑事訴訟法第一百五十九條第一項定
    有明文。又被告以外之人於審判外之陳述，雖不符前四條之
    規定，而經當事人於審判程序同意作為證據，法院審酌該言
    詞陳述或書面陳述作成時之情況，認為適當者，亦得為證據
    。當事人、代理人或辯護人於法院調查證據時，知有第一百
    五十九條第一項不得為證據之情形，而未於言詞辯論終結前
    聲明異議者，視為有前項之同意，刑事訴訟法第一百五十九
    條之五亦定有明文。本件證人己○○於警詢中之陳述，為被
    告以外之人於審判外之陳述，而內政部警政署刑事警察局民
    國九十二年十二月二十四日刑鑑字第二三八六九０號鑑驗通
    知書、車牌號碼一一九八—ＧＰ號自用小客車之行照影本、
    汽車新領牌照登記書、汽車出場與貨物稅完稅照證、被告辛○○之戶役政個人基本資料及個人除戶資料查詢結果，則係
    被告以外之人於審判外之書面陳述，而公訴人、被告及辯護
    人就上開言詞及書面陳述，並未於本院審理過程中聲明異議
    ，依前開刑事訴訟法第一百五十九條之五第二項之規定，應
    視為渠等同意將該等陳述作為證據，本院並審酌前開言詞及
    書面陳述作成時之情況均屬正常，認適當作為證據，故認上
    開陳述均具有證據能力。
二、本件卷附之換領國民身分證申請書、汽車理賠申請書、汽車
    險賠款同意書、讓渡證、辛○○出具之委託書、辛○○於九
    十二年七月五日（報案自用小客車失竊）、九十三年一月六
    日（就本案所為之供述）警詢中所為之陳述，分別係被告辛○○於審判外之書面及言詞陳述，雖就被告乙○○及戊○○
    而言，仍屬被告以外之人於審判外之陳述，然公訴人、被告
    乙○○、戊○○及辯護人就上開陳述，並未於本院審理過程
    中聲明異議，依前開刑事訴訟法第一百五十九條之五第二項
    之規定，應視為渠等同意將該等陳述作為證據，而卷附之乙○○代辛○○認領失竊車輛之警詢筆錄內容、乙○○出具之
    認領保管單、乙○○與戊○○所簽立之汽車買賣合約書，則
    分別為被告乙○○於審判外之言詞陳述、書面陳述，及被告
    戊○○於審判外之書面陳述，雖就被告乙○○及戊○○而言
    ，另外一人之上開陳述，仍屬被告以外之人於審判外之陳述
    ，然公訴人、被告乙○○、戊○○及辯護人就該等陳述，亦
    未於本院審理過程中聲明異議，依前開刑事訴訟法第一百五
    十九條之五第二項之規定，應視為渠等同意將該等陳述作為
    證據，本院並審酌前開言詞及書面陳述作成時之情況均屬正
    常，認適當作為證據，故認上開陳述均具有證據能力。
貳、實體方面：
一、公訴意旨略以：被告辛○○於九十二年五月三十日，購買車
    牌號碼一一九八—ＧＰ號自用小客車，並向泰安產物保險公
    司（下稱泰安公司）投保失竊險，嗣該自用小客車於九十二
    年七月五日，在高雄市○○區○○路與建榮路口失竊，被告
    辛○○即向泰安公司辦理出險理賠，而獲保險理賠金新臺幣
    （下同）六十六萬五千一百元，並簽署讓渡書由泰安公司取
    得該自用小客車之所有權，後於同年十月六日，該車由警方
    尋獲，乃通知被告辛○○前往領取。詎被告辛○○與被告乙○○竟共同基於犯意聯絡，先將被告辛○○前於九十年間所
    申請之國民身分證換貼相片而變造該枚國民身分證，再由被
    告乙○○持該枚變造之國民身分證，至高雄市政府警察局鹽
    埕分局代被告辛○○領取該自用小客車，領取後，被告辛○○未將車輛已尋獲之情通知泰安公司，而逕以四十九萬元之
    價格轉賣給知情之被告戊○○，並交付變造之前開國民身分
    證，供被告戊○○持以辦理車籍資料異動，嗣被告戊○○將
    該車車籍變更為ＺＰ—九九四二號後，再以五十一萬元轉售
    給不知情之徐慶良，徐慶良再以五十五萬元售與不知情之丙○○，並重領牌照為三八八三—ＪＬ號。嗣經泰安公司員工
    丁○○上網查詢而知悉上情，因認被告三人均涉犯刑法第二
    百十六條、第二百十二條之行使變造特種文書罪嫌及同法第
    三百三十五條第一項之侵占罪嫌。
二、按被告未經審判證明有罪確定前，推定其為無罪；犯罪事實
    ，應依證據認定之，無證據不得認定犯罪事實。又不能證明
    被告犯罪者，應諭知無罪之判決，刑事訴訟法第一百五十四
    條、第三百零一條第一項分別定有明文。次按，認定犯罪事
    實所憑之證據，雖不以直接證據為限，間接證據亦包括在內
    ，然而無論直接證據或間接證據，其為訴訟上之證明，須於
    通常一般人均不致有所懷疑，而得確信其為真實之程度者，
    始得據為有罪之認定，倘其證明尚未達到此一程度，而有合
    理之懷疑存在時，即難遽採為不利被告之認定，且被告否認
    犯罪事實所持之辯解，縱屬不能成立，仍非有積極證據足以
    證明其犯罪行為，不能遽為有罪之認定，最高法院著有七十
    六年臺上字第四九八六號、三十年上字第一八三一號判例可
    資參照。又依刑事訴訟法第一百六十一條第一項規定，檢察
    官就被告犯罪事實，應負舉證責任，並指出證明之方法。因
    此，檢察官對於起訴之犯罪事實，應負提出證據及說服之實
    質舉證責任。倘其所提出之證據，不足為被告有罪之積極證
    明，或其指出證明之方法，無從說服法院以形成被告有罪之
    心證，基於無罪推定之原則，自應為被告無罪判決之諭知，
    最高法院亦著有九十二年臺上字第一二八號判例可參。
三、公訴人認被告乙○○、戊○○二人涉犯上開罪嫌，無非係以
    證人丁○○、徐慶良、丙○○之證述，及泰安產物保險公司
    汽車理賠申請書、讓渡證、權利代位行使承諾書、切結書、
    車籍異動申請書、贓物認領保管單、買賣契約書、內政部刑
    事警察局鑑驗通知書為論罪依據。然訊據被告二人則堅決否
    認有何上開犯行，被告乙○○辯稱：伊因友人壬○○介紹辦
    理房屋貸款而認識辛○○，在為辛○○辦妥房屋貸款一段時
    間後，壬○○忽然打電話給伊，說辛○○之汽車先前曾遭竊
    而現已尋獲，但因辛○○生病在醫院開刀，無法親自將汽車
    領回，要伊去警局幫辛○○將汽車領回，伊因辛○○是伊客
    戶，而壬○○亦曾多次幫伊介紹客源，遂予允諾，去警局領
    車所用之身分證，是壬○○之員工林昱廷交與伊，伊並無必
    要以變造之身分證至警局領車，因伊原本就是代替辛○○去
    領車，況該張身分證上之照片也是辛○○本人，又領回該汽
    車後，伊即依壬○○及辛○○之指示將該車出售，並將出售
    之款項交與渠二人，本件犯行實與伊無關等語；被告戊○○
    則辯稱：當時伊剛從事中古車買賣，被告乙○○說有一部失
    竊尋獲的車要賣，伊因為之前沒賣過此種車，遂先向監理所
    查詢，結果發現該車並無設定動產擔保或貸款，而在查詢無
    問題後，伊就同意買入該車，再轉賣與徐慶良，又伊購入該
    車之價格，與該車當時之市價相當，本件犯行實與伊無關等
    語。
四、關於公訴意旨認被告乙○○、戊○○二人涉犯行使變造特種
    文書罪部分，公訴意旨所指被告二人持以行使之「經變造辛○○國民身分證」（由戊○○於警詢中提出而扣案），經送
    內政部警政署刑事警察局鑑驗結果，雖認「送鑑辛○○身分
    證黏貼相片四周有破壞痕跡，且膠膜上有鋼印相片上無鋼印
    ，該身分證有換貼相片變造之虞」，有該局九十二年十二月
    二十四日刑鑑字第二三八六九０號鑑驗通知書附卷可證（見
    警卷第七三至七七頁），然扣案辛○○國民身分證上所黏貼
    之「辛○○相片」，與案發當時（即九十二年十月間）辛○○國民身分證上所使用之「辛○○相片」相同，並無歧異，
    業經本院調取辛○○之換發國民身分證資料核閱屬實，有高
    雄市左營區戶政事務所九十四年二月十四日高市左戶字第０
    九四０００一０四五號函所附之換領國民身分證申請書及其
    上之「辛○○相片」在卷可佐（見本院卷第五四至五六頁）
    ，則扣案之辛○○國民身分證，雖有經無制作權之人換貼另
    一張相同「辛○○相片」之情形，然該國民身分證於此一換
    貼相片動作之前後，其彰顯之內容並未有何變更，尚難認與
    刑法第二百十二條所謂之「變造」概念相符，是即令依公訴
    意旨所示之犯罪事實（即被告乙○○有共同參與換貼相片行
    為並持以行使、被告戊○○知悉扣案國民身分證曾遭換貼相
    片而為行使），被告二人之行為，亦與刑法第二百十六條、
    第二百十二條之行使變造特種文書罪之構成要件不符，自難
    以該罪相繩。
五、關於公訴意旨認被告乙○○、戊○○二人涉犯侵占罪部分，
    經查：
(一)、前開車牌號碼一一九八—ＧＰ號自用小客車，係被告辛○○
    於九十二年五月三十日購入，並於購入同時，向泰安公司投
    保失竊險，嗣於同年七月五日，辛○○向高雄市政府警察局
    鼓山分局內惟派出所報案稱前開自用小客車失竊，並旋於同
    年七月八日向泰安公司申請理賠，經泰安公司於同年九月十
    七日給付保險金六十六萬五千一百元與辛○○後，辛○○即
    簽立讓渡證與泰安公司，而由泰安公司取得前開自用小客車
    所有權之事實，有前開自用小客車之行照影本（見警卷第九
    頁）、汽車新領牌照登記書（見警卷第十一頁）、汽車出場
    與貨物稅完稅照證（見警卷第十二頁）、泰安公司汽車理賠
    申請書（見警卷第七、八頁）、汽車險賠款同意書（見警卷
    第十五頁）、讓渡證（見警卷第十六頁）、辛○○九十二年
    七月五日報案失竊自用小客車筆錄（見本院卷第六四頁）在
    卷可稽，堪以認定。又前開自用小客車經警於九十二年十月
    六日尋獲，並由被告乙○○於同日持以辛○○名義出示之委
    託書，至高雄市政府警察局鹽埕分局五福四路派出所領回，
    乙○○於領取該自用小客車後，隨即將之開至被告戊○○所
    經營之車行出售，而由戊○○以四十九萬元之代價購入等情
    ，則有乙○○代辛○○認領失竊車輛之警詢筆錄及委託書（
    見警詢筆錄第三六、三七頁）、乙○○出具之認領保管單（
    見警卷第三八頁）、乙○○與戊○○所簽立之汽車買賣合約
    書（見警卷第四二、四三頁）附卷可佐，亦堪認定。是被告
    乙○○將前開自用小客車予以處分時，該自用小客車已非辛○○所有，而屬泰安公司所有乙節，業無疑義，從而，本件
    被告乙○○、戊○○二人是否觸犯侵占罪之審酌重點，端在
    其二人從事前開自用小客車之買賣時，是否知悉該自用小客
    車已由泰安公司取得所有權，而有侵占之犯意。
(二)、經遍觀本件所有卷證資料，關於被告戊○○部分，並無任何
    證據可資證明其與被告乙○○為前開自用小客車買賣時，已
    經知悉該自用小客車由泰安公司取得所有權（公訴人所為之
    舉證，僅得用以證明被告戊○○知悉該自用小客車曾經失竊
    ，然實難以此推論其知悉該自用小客車由泰安公司取得所有
    權之事實）；而關於被告乙○○部分，雖有告訴代理人丁○○於警詢中指訴稱：前開自用小客車經辛○○申請理賠後，
    泰安公司於九十二年八月間核准理賠金額，而由辛○○託乙○○將該車領款、讓渡申請表格等空白資料拿回去給辛○○
    填寫云云（見警卷第十八頁）可為佐證，惟丁○○嗣於本院
    審理中，以證人身份結證稱：伊係任職於泰安公司台北總公
    司，本件保險理賠事宜，原本係由泰安公司高雄分公司處理
    ，伊係在網路上發現前開自用小客車已為警尋獲後，才開始
    接手本案，而乙○○是否知悉該車經泰安公司理賠，伊並不
    清楚，又伊曾聽高雄分公司員工說，辛○○申請理賠時，曾
    有他人陪同前往，但伊不知道陪同之人係何人等語（見本院
    卷第一七０至一七二頁），是證人丁○○既係任職於泰安公
    司台北總公司，且於本案之理賠階段，尚未經手相關理賠事
    宜，則其於警詢中之前開指訴（即乙○○代替辛○○領取相
    關表格、資料乙事），顯係聽聞他人陳述所得之資訊，要非
    本於其自身所見所聞而來，而屬傳聞證據，且被告乙○○之
    辯護人對此一陳述之證據能力，亦於本院審理中表示異議（
    見本院卷第一六八頁），故證人丁○○於警詢中之前開陳述
    ，並無證據能力，自不得據為不利於被告乙○○之認定。此
    外，本件其餘卷證資料，均無法證明被告乙○○為前開自用
    小客車買賣時，已經知悉該自用小客車由泰安公司取得所有
    權，自難認定被告乙○○有侵占之犯意。
(三)、同案被告辛○○雖曾於警詢中供陳：前開車牌號碼一一九八
    —ＧＰ號自用小客車，是某真實姓名、年籍不詳之張姓友人
    叫伊去謊報失竊，在向警局報失竊後，伊並沒有申請失竊理
    賠，是由該張姓友人幫伊處理，伊不知道該車之理賠、尋獲
    、領回過程，伊不認識乙○○，也沒有委託乙○○領回該車
    ，扣案之身分證伊早已遺失，本案係乙○○冒用伊身份領回
    前開自用小客車並將之售出云云（見警卷第二五至二八頁）
    ，然此一供述內容與起訴之犯罪事實（即被告辛○○與乙○○基於犯意聯絡為本件侵占犯行）並不相符，已難作為認定
    起訴犯罪事實之證據，況被告辛○○嗣於偵訊中改稱：伊認
    識乙○○，前開自用小客車是真的遭竊，後來因伊住院，方
    委託乙○○賣車等語（見偵卷第十四頁），而於本院準備程
    序中陳稱：當初伊購買前開自用小客車，是透過某位張姓男
    子，該男子專門幫忙處理汽車信用貸款，嗣該車失竊後尋回
    ，亦是由該名男子拿伊的身分證去將車子領回，領回該車後
    ，該男子向伊說，是否要將車子處理掉，換些錢回來用，伊
    答應此一提議，該男子就拿一些文件給伊簽名蓋章，後來該
    男子如何處理車子，伊就不清楚等語（見本院卷第八八頁）
    ，是被告辛○○前於警詢中之陳述內容，要與其嗣於偵訊及
    本院審理中之陳述內容有所歧異，則其警詢中所述是否可信
    ，已非無疑，復參以證人即前開自用小客車之銷售員己○○
    於警詢中證稱：前開自用小客車失竊後之保險理賠，係伊帶
    同辛○○至保險公司辦理等語（見警卷第六七頁），且依卷
    附被告乙○○所提之土地登記收件處理簿（見警卷第三四、
    三五頁）所示，被告辛○○為被告乙○○業務上之客戶乙情
    ，可知被告辛○○於前開警詢中稱其不認識乙○○、不知道
    上開自用小客車保險理賠情形云云，均屬虛詞，而足證被告
    辛○○於警詢中之供述內容，純屬推諉卸責之詞，無可採信
    ，自不足作為不利於被告乙○○之認定。
(四)、綜上，本件並無任何證據可資證明被告乙○○、戊○○二人
    有侵占犯意，自無法認其二人有本件侵占犯行。至被告乙○○前開辯解內容，雖未見其於警詢及偵訊中提及，故其此等
    辯解內容是否可採，並非無疑，然揆諸前開最高法院三十年
    上字第一八三一號判例意旨，即令其所辯不足採信，在無其
    他積極證據之情形下，仍無由因此即為其有罪之認定，附此
    敘明。
六、綜上所述，公訴人認被告乙○○、戊○○涉犯行使變造特種
    文書罪及侵占罪，關於行使變造特種文書罪部分，即使起訴
    之事實足以證明，亦與該罪之構成要件不符，而關於侵占罪
    部分，公訴人所憑之證據，尚未達於通常一般之人均不致有
    所懷疑，而得確信其為真實之程度，依刑事訴訟制度「倘有
    懷疑，即從被告之利益為解釋」、「被告應被推定為無罪」
    之原則，即難據以為被告二人不利之認定。此外，復查無其
    他積極證據，足資認定被告二人有何公訴意旨所指犯行，自
    屬不能證明被告二人犯罪，依首開說明，自應為被告乙○○
    、戊○○二人無罪之諭知。
七、另按，被告死亡者，應諭知不受理之判決，刑事訴訟法第三
    百零三條第五款定有明文。經查，本案被告辛○○於本院審
    理中之九十四年七月三十日死亡一節，有被告辛○○之戶役
    政個人基本資料及個人除戶資料查詢結果在卷可稽（見本院
    卷第一九七、一九八頁），足證被告辛○○確已死亡。是就
    被告辛○○部分，爰依法諭知不受理之判決。
據上論斷，應依刑事訴訟法第三百零一條第一項、第三百零三條
第五款，判決如主文。
本案經檢察官甲○○到庭執行職務。
中　　華　　民　　國　　九十四　　年　九　月　二十六　日
                  刑事第五庭    審判長法　官 李嘉興
                                      法  官 楊筑婷
                                      法  官 陳君杰
以上正本證明與原本無異。
如不服本判決，應於判決送達後十日內，向本院提出上訴狀。
中　　華　　民　　國　　九十四　　年　九　月　二十六　日
                                      書記官 陳昱良
